【裁判字號】    99,台上,2807
【裁判日期】    990506
【裁判案由】    殺人等罪
【裁判全文】
最高法院刑事判決            九十九年度台上字第二八０七號
上  訴  人  台灣高等法院檢察署檢察官
上  訴  人
即  被  告  甲 ○ ○
            乙○○○
上 列一 人
選任辯護人  林 合 民律師
            黃 重 鋼律師
            林 詠 嵐律師
上  訴  人
即  被  告  丙 ○ ○  男民國○○年○月○○日生
                      身分證統一編號：Ｚ000000000
                      住台北市○○○路○段372巷27弄72之1
                      號5樓
                      送達代收人  金志雄律師
            丁 ○ ○  男民國○○年○月○日生
                      身分證統一編號：Ｚ000000000
                      住台北市○○○路346巷28號3樓
被      告  戊 ○ ○  男民國○○年○月○日生
                      身分證統一編號：Ｚ000000000
                      住台北市○○路○段60之20號6樓
上列上訴人等因被告等殺人等罪案件，不服台灣高等法院中華民
國九十七年三月四日第二審判決（九十六年度上訴字第三六九七
號，起訴案號：台灣台北地方法院檢察署九十四年度偵字第三一
六三、三六九九、三七００、三七０九、七四九八號），提起上
訴，本院判決如下：
    主  文
原判決撤銷，發回台灣高等法院。
丁○○之上訴駁回。
    理  由
一、撤銷部分（即檢察官、甲○○、乙○○○、丙○○上訴部分
    ）
本件原判決認定上訴人即被告甲○○、乙○○○、丙○○、丁○
○及被告戊○○（下稱甲○○等人）有其判決事實欄所載之犯行
，並維持第一審分別論處甲○○殺人罪刑；乙○○○、丙○○、
丁○○共同傷害人之身體，因而致人於死罪刑；戊○○共同傷害
罪刑之判決，因而駁回檢察官及甲○○、乙○○○、丙○○、丁
○○在第二審之上訴。固非無見。
惟按：(一)、未經合法調查之證據，不得作為判斷之依據，刑事訴
訟法第一百五十五條第二項定有明文。又所謂合法調查，係指於
審判期日，由審判長將容許為訴訟上證明（具備證據能力）之證
據資料，因證據種類之不同，依刑事訴訟法第一百六十四條、第
一百六十五條之規定，一併向辯護人踐行提示使其辨認、宣讀、
告以要旨或交付閱覽等程序；而非僅向當事人提示辨認、宣讀、
告以要旨或交付閱覽，即認已履行公開審理日期所應調查之程序
。查原判決以扣案證物編號69之刀械，作為認定甲○○殺人及違
反槍砲彈藥刀械管制條例之證據（見原判決第十、十一、十九頁
）；原審審判筆錄並記載：「對於扣案之尖刀二把……，有何意
見」等語（見原審卷第二二八頁）。然原審於審判期日前向台北
市政府警察局函調上開刀械，經該局函覆上開證物已送交台灣台
北地方法院檢察署贓物庫（見原審卷第二一四、二一五頁）。而
依卷內證據，似無原審調取該等刀械之記錄。果如此，審判長似
未依法提示使當事人或其選任之辯護人辨認，所踐行之程序，於
法有違。其次，依原審審判筆錄之記載，審判長就卷內證物、筆
錄及文書證據等，即僅訊問當事人「有何意見？」，不僅未依證
據種類之不同，依法踐行調查程序；亦多未依上開規定向甲○○
、乙○○○、丙○○、戊○○之選任辯護人履踐前述程序（見原
審卷第二二八頁以下）。其調查證據之程序，於法亦有未合。(二)
、行為人以傷害故意著手實行傷害行為，已造成傷害事實後，當
場臨時起殺人決意而對同一被害人為殺人犯行，因係傷害犯罪成
立後，另起殺人決意，除法律有特別規定外，應予分論併罰。查
原判決事實認定：甲○○等人基於共同傷害之犯意聯絡，先於包
廂內毆打李紀聖成傷；其後李紀聖逃出包廂至五樓安全梯門附近
，又遭丁○○推擠撞牆；遭另案被告黎人瑞以右手勒住脖子進入
安全梯門；嗣乙○○○、陳建宏於安全梯內五樓平台處，分別持
鐵棍、尖刀攻擊李紀聖之右肩、右背部分成傷；其後李紀聖逃至
安全梯三樓處，遭甲○○、陳建宏及黎人瑞追及，甲○○並將李
紀聖推倒在地；追及之三人並即推由陳建宏持刀斜刺李紀聖左臀
部，致李紀聖因受傷無法爬起，失去行動能力；此時甲○○竟逾
越原來共同傷害的犯意，改基於殺人的未必故意，以其所持尖刀
，刺殺李紀聖等情（見原判決第二至四頁）。若屬無訛，李紀聖
於甲○○起殺人決意前，似已遭甲○○等人毆打成傷。亦即甲○
○係實行傷害行為致李紀聖成傷後，始起意殺人。原判決認甲○
○之傷害犯行為其殺人行為所吸收（見原判決第十九頁十二、(三)
），尚有未洽。(三)、刑法之傷害致人於死罪，除行為人對其傷害
之犯行，客觀上能預見其發生死亡之結果外，且須傷害行為與死
亡之結果間，有相當之因果關係存在，始得成立。若被害人之死
亡，係因第三人之殺人行為所致，就原傷害行為人而言，該第三
人殺人所生之死亡結果，事出偶然，客觀上尚非其所能預見，其
傷害犯行對於被害人死亡結果之發生，並無相當性及必然性之關
係存在，自不得依傷害致人於死罪之加重結果犯論處。亦即同一
被害人之死亡結果，殊無既令殺人行為者負殺人罪責，同時又使
無殺人犯意聯絡之其他傷害行為人，另成立傷害致人於死罪之餘
地。依前所述，原判決係認甲○○於安全梯三樓處，在李紀聖受
傷倒地，失去行動能力後，起意殺人；並據法務部法醫研究所之
鑑定書，認李紀聖之致命之胸部刺創傷，係由甲○○持刀所為，
甲○○之殺人行為與李紀聖之死亡結果間，有相當因果關係等情
（見原判決第九、十二頁）；復謂乙○○○、丙○○、丁○○等
人攻擊李紀聖者，均非要害部位，難認有何殺人犯意等語（見原
判決第十三頁第一行以下）。若屬無訛，則甲○○臨時起意殺人
所生李紀聖死亡之結果，似非乙○○○、丙○○、丁○○三人於
客觀上所能預見；渠等毆打李紀聖所生之傷害，若非致命傷，則
傷害行為與李紀聖之死亡結果間，即難認有相當因果關係。原判
決既令甲○○負殺人既遂罪責，又認乙○○○、丙○○、丁○○
三人同時成立傷害致人於死罪，亦有違誤。(四)、原判決敘明：乙
○○○原持之長條型鐵棍（證物編號48，見照片編號190-197 所
示），經警方扣案後發現其手把上沾附有三處血跡，其中二處（
即編號48-1、48-2）血跡經採樣送驗後，發現與李紀聖血液之DN
A-STR 型別相符，有極大之機率係源自被害人李紀聖等情（見原
判決第九頁）。惟依原判決之認定，持高爾夫球桿行兇者係黎人
瑞（見原判決第二頁）；而證物編號48之證物係「高爾夫球桿一
支（斷裂）」，編號48-1、48-2之血跡係採自編號48上（見原審
卷第二一九頁）。果如此，則原判決認乙○○○持有之長條型鐵
棍（編號48證物）有李紀聖血跡，所憑之證據顯與卷內資料不符
。以上或為檢察官對被告五人及甲○○、乙○○○、丙○○上訴
意旨所指摘，或為本院依職權審酌之事項，原判決即論處甲○○
殺人；乙○○○、丙○○、丁○○共同傷害致人於死；以及戊○
○共同傷害罪刑，均應認有撤銷發回更審之原因。甲○○違反槍
砲彈藥刀械管制條例及原判決不另為不受理之諭知部分（見原判
決第二十頁第十一行(六)），基於審判不可分之原則，應併予發回
。
二、上訴駁回部分（丁○○部分）
按上訴期間為十日，自送達判決後起算，刑事訴訟法第三百四十
九條前段定有明文。查丁○○係於民國九十七年三月七日收受原
審之判決，有送達證書附原審卷可證（見原審卷第二七三頁），
其上訴期間，應於同年月十七日屆滿（丁○○住於原審法院所在
地，並無扣除在途期間問題），而該上訴期間末日又非例假日或
休息日，丁○○竟至同年月二十日始具狀向原審法院提起第三審
上訴，有其刑事上訴狀存本院卷足憑，已逾上訴期間，依上開說
明，自應以判決駁回其上訴。又丁○○之上訴雖因不合法而應駁
回，然因檢察官對之上訴為有理由，原判決有應予撤銷原因，尚
未確定，該部分仍應由原審法院更為審判，併予敘明。
據上論結，應依刑事訴訟法第三百九十五條前段、第三百九十七
條、第四百零一條，判決如主文。
中    華    民    國  九十九  年    五    月    六    日
                      最高法院刑事第五庭
                          審判長法官  陳  正  庸
                                法官  林  秀  夫
                                法官  宋      祺
                                法官  陳  祐  治
                                法官  林  瑞  斌
本件正本證明與原本無異
                                      書  記  官
中    華    民    國  九十九  年    五    月   十二   日
                                                      Ｅ

司法院資訊處製作；財團法人民間司法改革基金會備份。
